---
format:
  pdf:
    dev: cairo_pdf
fontsize: 11pt
geometry: a4paper, landscape, margin=1.5cm
execute:
  echo: false
  warning: false
  message: false   
---

```{r setup, echo=FALSE, warning=FALSE, message=FALSE}
knitr::opts_chunk$set(
  echo = FALSE,      
  warning = FALSE,   
  message = FALSE    
)
```


```{r librerias}
library(tidyverse)
library(janitor)
library(sf)
library(patchwork)
library (here)
library(stringr)
 library(scales)
```


```{r cargo_archivos}
base <- read_csv(here("data/processed/usig/usig_marzo.csv"))
base_sf <- st_read(here("data/processed/usig/usig_direcciones_cud_marzo.gpkg"), quiet = TRUE)
```


```{r}
#| eval: false

url_comunas_caba <- paste0(
  "https://wms.ign.gob.ar/geoserver/ows?",
  "service=WFS&version=1.1.0&request=GetFeature&",
  "typeName=ign:departamento&outputFormat=application/json&",
  "cql_filter=gna='Comuna'"
)

comunas_caba <- st_read(url_comunas_caba, quiet = TRUE) %>%
  mutate(comuna = nam) %>%
  select(comuna, geometry)
st_write(comunas_caba, here('data/raw/ign/comunas_caba.gpkg'))
```

```{r}
comunas_caba <- st_read(here('data/raw/ign/comunas_caba.gpkg'), quiet = TRUE)
```


```{r indicadores}
personas_cud <- nrow(base)

tipo_def_pct <- base %>%    
  tabyl(tipo_de_deficiencia_simple_multiple) %>%
  mutate(pct = round(100 * n / sum(n), 0))

porc_vivienda_colectiva <- mean(
  base$vivienda_particular_o_colectiva == "Colectiva",
  na.rm = TRUE
) * 100

color_base <- "#7b2cbf"
```


```{r tipo_def_plot}
tipo_def_plot <- base |>
  count(tipo_de_deficiencia_simple_multiple) |>
  mutate(pct = n / sum(n)) |>
  ggplot(aes(
    x = reorder(tipo_de_deficiencia_simple_multiple, n),
    y = n
  )) +
  geom_col(fill = color_base, alpha = 0.8) +

  geom_text(
    aes(label = scales::percent(pct, accuracy = 0.1)),
    hjust = -0.1,
    size = 3,
    color = "#2b2b2b"
  ) +

  labs(
    title = "Tipo de deficiencia",
    #subtitle = texto_metricas,
    y = "Cantidad de personas",
    x = NULL
  ) +

  coord_flip() +

  scale_y_continuous(
    labels = scales::comma,
    expand = expansion(mult = c(0, 0.1))
  ) +

  theme_minimal(base_size = 11) +
  theme(
    plot.title = element_text(face = "bold", size = 13, color = color_base),
    plot.subtitle = element_text(size = 10),
    axis.text = element_text(color = "#2b2b2b"),
    legend.position = "none"
  )
```


```{r piramide_plot}
# =====================================================
# PIRÁMIDE POBLACIONAL
# =====================================================

# 1. Agrupar

base$grupos_quinquenales <- str_remove(base$grupos_quinquenales, " años")

piramide <- base %>%
  filter(sexo %in% c("Masculino", "Femenino")) %>%
  count(grupos_quinquenales, sexo) %>%
  pivot_wider(names_from = sexo, values_from = n, values_fill = 0)

# 2. Hombres en negativo
piramide <- piramide %>%
  mutate(Masculino = -Masculino)

# 3. Ordenar edades
extraer_edad <- function(x) {
  as.numeric(stringr::str_extract(x, "\\d+"))
}

piramide <- piramide %>%
  arrange(extraer_edad(grupos_quinquenales)) %>%
  mutate(
    grupos_quinquenales = factor(
      grupos_quinquenales,
      levels = unique(grupos_quinquenales)
    )
  )

# 4. Gráfico
piramide_long <- piramide %>%
  pivot_longer(cols = c(Masculino, Femenino),
               names_to = "Sexo",
               values_to = "Cantidad")


piramide_plot <- 
    ggplot(piramide_long, aes(x = Cantidad, y = grupos_quinquenales, fill = Sexo)) +
  geom_col() +
  geom_vline(xintercept = 0) +
  labs(
    title = "Pirámide poblacional",
    x = "Cantidad de personas",
    y = "Grupos quinquenales"
  ) +
    scale_fill_manual(values = c(
    #"Masculino" = color_base,
    #"Femenino" = scales::alpha(color_base, 0.5)
    "Masculino" = "#5a189a",
    "Femenino" = "#9d4edd")  ) +
  theme_minimal()+
  labs(
  title = "Pirámide poblacional",
  y = "Edad en grupos")+
  theme(
  plot.title = element_text(hjust = 0.5), 
  legend.position = "bottom")  +
  guides(fill = guide_legend(reverse = TRUE))     


max_val <- max(abs(c(piramide$Masculino, piramide$Femenino)))

piramide_plot <- piramide_plot +
  scale_x_continuous(limits = c(-max_val, max_val))   # 🔥 clave
  #scale_y_discrete(limits = rev)
```


```{r indicadores_plot}
color_base <- "#7b2cbf"
color_texto <- "#2b2b2b"

formato_ar <- label_number(
  big.mark = ".",
  decimal.mark = ","
)

formato_pct_ar <- label_percent(
  decimal.mark = ",",
  big.mark = ".",
  accuracy = 0.1
)

indicadores_plot <- ggplot() +
  
  # Total CUD
  annotate("text", x = 0, y = 2.6,
           label = formato_ar(personas_cud),
           hjust = 0, 
           size = 10, 
           fontface = "bold",
           color = color_base) +
  
  annotate("text", x = 0, y = 2.1,
           label = "Total de personas con CUD",
           hjust = 0,
           size = 8,
           color = color_texto) +
  
  # Porcentaje vivienda colectiva
  annotate("text", x = 0, y = 1.2,
           label = formato_pct_ar(porc_vivienda_colectiva / 100),
           hjust = 0,
           size = 10,
           fontface = "bold",
           color = color_base) +
  
  annotate("text", x = 0, y = 0.7,
           label = "Residen en vivienda colectiva",
           hjust = 0,
           size = 8,
           color = color_texto) +
  
  xlim(0, 10) +
  ylim(0, 3) +
  
  theme_void()
```


```{r grafico_mapa}
base_proj <- st_transform(base_sf, 3857)
comunas_proj <- st_transform(comunas_caba, 3857)

coords <- st_coordinates(base_proj)
df_coords <- as.data.frame(coords)

hotspot <- ggplot() +
  
  geom_density_2d_filled(
    data = df_coords,
    aes(
      X, Y,
      fill = after_stat(level),
      alpha = after_stat(as.numeric(level))   # 👈 ACÁ
    ),
    bins = 10,
    adjust = 1.2,
    show.legend = FALSE
  ) +
  
  scale_fill_viridis_d(
    option = "magma",
    direction = -1
  ) +
  
  scale_alpha(
    range = c(0.1, 0.6),   # 👈 y esto
    guide = "none"
  ) +
  
  geom_sf(
    data = comunas_proj,
    fill = NA,
    color = "gray80",
    size = 0.3    
  ) +
   
  geom_sf(
    data = st_union(comunas_proj),
    fill = NA,
    color = "black",
    size = 0.4
  ) +
  
  coord_sf(expand = FALSE) +
  
  labs(title = "Densidad de Personas con CUD") +
  
  theme_void()        
```

```{r layout}
layout_final <-
  (
    hotspot | tipo_def_plot
  ) /
  (
    indicadores_plot | piramide_plot
  ) +
  plot_layout(
    widths = c(1, 2.5),     # 👈 más espacio a la derecha (piramide)
    heights = c(1.2, 1)
  )

layout_final <-
   layout_final +
  plot_annotation(
    title = "Caracterización de personas con CUD. Total CABA",
    theme = theme(
      plot.title = element_text(
        size = 26,
        face = "bold",
        color = color_base,
        hjust = 0.5),
        plot.margin = margin(5, 5, 5, 5)
      )
    )
```


```{r imprimo_layout, fig.width=16, fig.height=10}
layout_final
```

\newpage

```{r}
comunas <- sort(unique(base_sf$comuna))

comunas <- comunas[
  order(as.numeric(str_extract(comunas, "\\d+")))
]

total_caba <- nrow(base_sf)

armar_layout_comuna <- function(comuna_sel) {
  
  # 🔹 filtrar
  base_df <- base_sf |> 
    filter(comuna == comuna_sel)

  comuna_pol <- 
    comunas_caba |> 
    filter(comuna == comuna_sel) |> 
       st_transform(3857)
  
  # 🔹 indicadores
  personas_cud <- nrow(base_df)
  pct_caba <- personas_cud / total_caba
  
  porc_vivienda_colectiva <- mean(
    base_df$vivienda_particular_o_colectiva == "Colectiva",
    na.rm = TRUE
  ) * 100
  
  # =====================================================
  # 🔹 tipo de deficiencia
  tipo_def_plot <- base_df |>
    st_drop_geometry() |>   # 👈 importante
    count(tipo_de_deficiencia_simple_multiple) |>
    mutate(pct = n / sum(n)) |>
    ggplot(aes(
      x = reorder(tipo_de_deficiencia_simple_multiple, n),
      y = n
    )) +
    geom_col(fill = color_base, alpha = 0.8) +
    geom_text(
      aes(label = scales::percent(pct, accuracy = 0.1)),
      hjust = -0.1, size = 3
    ) +
    coord_flip() +
    theme_minimal() +
    theme(legend.position = "none")
  
  # =====================================================
  # 🔹 pirámide
  base_df$grupos_quinquenales <- str_remove(base_df$grupos_quinquenales, " años")
  
  piramide <- base_df %>%
    st_drop_geometry() %>%
    filter(sexo %in% c("Masculino", "Femenino")) %>%
    count(grupos_quinquenales, sexo) %>%
    arrange(extraer_edad(grupos_quinquenales)) |> 
    pivot_wider(names_from = sexo, values_from = n, values_fill = 0) %>%
    mutate(Masculino = -Masculino)
  
  piramide_long <- piramide %>%
    pivot_longer(cols = c(Masculino, Femenino),
                 names_to = "Sexo",
                 values_to = "Cantidad")
  
  piramide_plot <- 
  ggplot(
    piramide_long,
    aes(
      x = Cantidad,
      y = reorder(grupos_quinquenales, extraer_edad(grupos_quinquenales)),
      fill = Sexo
    )
  ) +
  geom_col() +
  geom_vline(xintercept = 0) +
  labs(
    title = "Pirámide poblacional",
    x = "Cantidad de personas",
    y = "Grupos quinquenales"
  ) +
    scale_fill_manual(values = c(
    #"Masculino" = color_base,
    #"Femenino" = scales::alpha(color_base, 0.5)
    "Masculino" = "#5a189a",
    "Femenino" = "#9d4edd")  ) +
  theme_minimal()+
  labs(
  title = "Pirámide poblacional",
  y = "Edad en grupos")+
  theme(
  plot.title = element_text(hjust = 0.5), 
  legend.position = "bottom")  +
  guides(fill = guide_legend(reverse = TRUE))     


max_val <- max(abs(c(piramide$Masculino, piramide$Femenino)))

piramide_plot <- piramide_plot +
  scale_x_continuous(limits = c(-max_val, max_val))   # 🔥 clave
  #scale_y_discrete(limits = rev)
  # =====================================================
  # 🔹 indicadores
  indicadores_plot <- ggplot() +
  
  # Total CUD
  annotate("text", x = 0, y = 2.6,
           label = scales::label_number(big.mark = ".", decimal.mark = ",")(personas_cud),
           hjust = 0, size = 10, fontface = "bold",
           color = color_base) +
  
  annotate("text", x = 0, y = 2.1,
           label = "Total de personas con CUD",
           hjust = 0, size = 8,
           color = color_texto) +
  
  # % sobre CABA
  annotate("text", x = 0, y = 1.5,
           label = scales::label_percent(decimal.mark = ",", accuracy = 0.1)(pct_caba),
           hjust = 0, size = 9, fontface = "bold",
           color = color_base) +
  
  annotate("text", x = 0, y = 1.1,
           label = "Del total de CABA",
           hjust = 0, size = 7,
           color = color_texto) +
  
  # Vivienda colectiva
  annotate("text", x = 0, y = 0.6,
           label = scales::label_percent(decimal.mark = ",", accuracy = 0.1)(porc_vivienda_colectiva / 100),
           hjust = 0, size = 9, fontface = "bold",
           color = color_base) +
  
  annotate("text", x = 0, y = 0.2,
           label = "Residen en vivienda colectiva",
           hjust = 0, size = 7,
           color = color_texto) +
  
  xlim(0, 10) +
  ylim(0, 3) +
  
  theme_void()
  # =====================================================
  # 🔹 mapa (solo esa comuna)
  base_proj <- st_transform(base_df, 3857)
  coords <- st_coordinates(base_proj) |> as.data.frame()

  
  
  hotspot <- ggplot() +
  
  geom_density_2d_filled(
    data = coords,
    aes(
      X, Y,
      fill = after_stat(level),
      alpha = after_stat(as.numeric(level))   # 👈 ACÁ
    ),
    bins = 10,
    adjust = 1.2,
    show.legend = FALSE
  ) +
  
  scale_fill_viridis_d(
    option = "magma",
    direction = -1
  ) +
  
  scale_alpha(
    range = c(0.1, 0.6),   # 👈 y esto
    guide = "none"
  ) +
  
  geom_sf(
    data = comuna_pol,
    fill = NA,
    color = "gray80",
    size = 0.3    
  ) +
   
  geom_sf(
    data = st_union(comuna_pol),
    fill = NA,
    color = "black",
    size = 0.4
  ) +
  
  coord_sf(expand = FALSE) +
  
  labs(title = "Densidad de Personas con CUD") +
  
  theme_void()    

  
  # =====================================================
  # 🔹 layout
  layout_final <-
  (
    hotspot | tipo_def_plot
  ) /
  (
    indicadores_plot | piramide_plot
  ) +
  plot_layout(
    widths = c(1, 2.5),     # 👈 más espacio a la derecha (piramide)
    heights = c(1.2, 1)
  )

layout_final <-
   layout_final +
  plot_annotation(
    title = paste("Caracterización - ", comuna_sel),
    theme = theme(
      plot.title = element_text(
        size = 26,
        face = "bold",
        color = color_base,
        hjust = 0.5),
        plot.margin = margin(5, 5, 5, 5)
      )
    )
      
}
```


```{r itero_por_comuna, fig.width=16, fig.height=10}
for (c in comunas) {
  cat("\\newpage\n")
  print(armar_layout_comuna(c))
}
```
# Anexo {-}

## Alcances y limitaciones del análisis

El presente informe tiene un carácter exploratorio y descriptivo, y se basa en registros administrativos disponibles al momento del corte.

La información corresponde a personas con Certificado Único de Discapacidad (CUD) vigente, por lo que no representa la totalidad de la población con discapacidad, sino únicamente a quienes cuentan con certificación.

La calidad de los resultados depende de la consistencia y completitud de los datos de origen, pudiendo existir registros con información incompleta o categorizaciones generales.

La asignación territorial a comunas se realizó mediante procesos de geocodificación automática, lo que implica posibles imprecisiones en la localización de algunos domicilios, especialmente en casos de direcciones ambiguas o incompletas.

Puede existir subrepresentación de ciertos grupos poblacionales, en particular en áreas con menor formalización de direcciones o con barreras de acceso a la certificación.

Los resultados deben interpretarse como una aproximación a la distribución y características de la población con CUD, y no como valores absolutos o definitivos.

