---
title: "Untitled"
format: html
---

```{r}
library(tidyverse)
library(janitor)
library(sf)
library(patchwork)
```


```{r}
base <- read_csv("data/processed/usig/usig_marzo.csv")
base_sf <- st_read("data/processed/usig/usig_direcciones_cud_marzo.gpkg")

url_comunas_caba <- paste0(
  "https://wms.ign.gob.ar/geoserver/ows?",
  "service=WFS&version=1.1.0&request=GetFeature&",
  "typeName=ign:departamento&outputFormat=application/json&",
  "cql_filter=gna='Comuna'"
)

comunas_caba <- st_read(url_comunas_caba, quiet = TRUE) %>%
  mutate(comuna = nam) %>%
  select(comuna, geometry)
```

```{r}
personas_cud <- nrow(base)

tipo_def_pct <- base %>%    
  tabyl(tipo_de_deficiencia_simple_multiple) %>%
  mutate(pct = round(100 * n / sum(n), 0))

porc_vivienda_colectiva <- mean(
  base$vivienda_particular_o_colectiva == "Colectiva",
  na.rm = TRUE
) * 100
```


```{r}
tipo_def_plot <- base |>
  count(tipo_de_deficiencia_simple_multiple) |>
  mutate(pct = n / sum(n)) |>
  ggplot(aes(
    x = reorder(tipo_de_deficiencia_simple_multiple, n),
    y = n
  )) +
  geom_col(fill = "#7b2cbf", alpha = 0.8) +

  geom_text(
    aes(label = scales::percent(pct, accuracy = 0.1)),
    hjust = -0.1,
    size = 3
  ) +

  labs(
    title = "Tipo de deficiencia",
    x = "Cantidad",
    y = NULL
  ) +

  coord_flip() +
  scale_y_continuous(labels = scales::comma, expand = expansion(mult = c(0, 0.1))) +

  theme_minimal(base_size = 11) +
  theme(
    plot.title = element_text(face = "bold", size = 13),
    legend.position = 'none' 
  )

```


```{r}
# =====================================================
# PIRÁMIDE POBLACIONAL
# =====================================================

# 1. Agrupar
piramide <- base %>%
  filter(sexo %in% c("Masculino", "Femenino")) %>%
  count(grupos_quinquenales, sexo) %>%
  pivot_wider(names_from = sexo, values_from = n, values_fill = 0)

# 2. Hombres en negativo
piramide <- piramide %>%
  mutate(Masculino = -Masculino)

# 3. Ordenar edades
extraer_edad <- function(x) {
  as.numeric(stringr::str_extract(x, "\\d+"))
}

piramide <- piramide %>%
  arrange(extraer_edad(grupos_quinquenales)) %>%
  mutate(
    grupos_quinquenales = factor(
      grupos_quinquenales,
      levels = unique(grupos_quinquenales)
    )
  )

# 4. Gráfico
piramide_long <- piramide %>%
  pivot_longer(cols = c(Masculino, Femenino),
               names_to = "sexo",
               values_to = "cantidad")


piramide_plot <- 
    ggplot(piramide_long, aes(x = cantidad, y = grupos_quinquenales, fill = sexo)) +
  geom_col() +
  geom_vline(xintercept = 0) +
  labs(
    title = "Pirámide poblacional",
    x = "Cantidad de personas",
    y = "Grupos quinquenales"
  ) +
  theme_minimal()+
  labs(
  title = "Pirámide poblacional",
  y = "Edad en grupos")+
  theme(
  plot.title = element_text(hjust = 0.5), 
  legend.position = "bottom")  +
  guides(fill = guide_legend(reverse = TRUE))     


max_val <- max(abs(c(piramide$Masculino, piramide$Femenino)))

piramide_plot <- piramide_plot +
  scale_x_continuous(limits = c(-max_val, max_val))   # 🔥 clave
  #scale_y_discrete(limits = rev)
```


```{r}
indicadores_plot <- ggplot() +
  annotate("text", x = 0, y = 2.5,
           label = scales::comma(personas_cud),
           hjust = 0, size = 7, fontface = "bold") +
  annotate("text", x = 0, y = 2,
           label = "Total CUD",
           hjust = 0, size = 3.5, color = "gray40") +
  
  annotate("text", x = 0, y = 1,
           label = paste0(round(porc_vivienda_colectiva,1), "%"),
           hjust = 0, size = 6, fontface = "bold") +
  annotate("text", x = 0, y = 0.6,
           label = "Vivienda colectiva",
           hjust = 0, size = 3.5, color = "gray40") +
  
  xlim(0, 10) +
  ylim(0, 3) +
  theme_void()
```


```{r}
base_proj <- st_transform(base_sf, 3857)
comunas_proj <- st_transform(comunas_caba, 3857)

coords <- st_coordinates(base_proj)
df_coords <- as.data.frame(coords)

hotspot <- ggplot() +
  
  geom_density_2d_filled(
    data = df_coords,
    aes(
      X, Y,
      fill = after_stat(level),
      alpha = after_stat(as.numeric(level))   # 👈 ACÁ
    ),
    bins = 10,
    adjust = 1.2,
    show.legend = FALSE
  ) +
  
  scale_fill_viridis_d(
    option = "magma",
    direction = -1
  ) +
  
  scale_alpha(
    range = c(0.1, 0.6),   # 👈 y esto
    guide = "none"
  ) +
  
  geom_sf(
    data = comunas_proj,
    fill = NA,
    color = "gray80",
    size = 0.3    
  ) +
   
  geom_sf(
    data = st_union(comunas_proj),
    fill = NA,
    color = "black",
    size = 0.4
  ) +
  
  coord_sf(expand = FALSE) +
  
  labs(title = "Densidad de Personas con CUD") +
  
  theme_void()        
```

```{r}
layout_final <-
  (
    hotspot | tipo_def_plot   # 🔥 fila superior
  ) /
  (
    piramide_plot | indicadores_plot   # 🔥 fila inferior
  ) +
  plot_layout(
    widths = c(1, 2),    # 🔥 mapa chico, barras grandes
    heights = c(1.2, 1)
  )
layout_final
```

Notas metodológicas, alcances y limitaciones

Puede existir subrepresentación de población residente en villas o asentamientos debido a la ausencia de direcciones formales (calle y altura), lo que limita la geocodificación automática.

Una respuesta exitosa indica que la API pudo asignar coordenadas, pero no garantiza exactitud absoluta. Por ejemplo, si se ingresa únicamente "Perón" como nombre de calle, la API puede devolver una coordenada asociada a una calle con ese nombre. Sin embargo, en la Ciudad de Buenos Aires existen calles como "Eva Perón" y "Juan Domingo Perón". Si el domicilio original corresponde a "Eva Perón" pero se carga únicamente "Perón", el sistema puede asignar una ubicación válida pero incorrecta. Este tipo de ambigüedades en la información de origen puede afectar la precisión de la geocodificación.

Protección de datos y confidencialidad

El análisis se presenta con fines exploratorios. Para preservar la confidencialidad de la información personal, la información se presenta de forma agregada y no expone datos identificatorios de las personas.

Se prioriza la presentación de indicadores sintéticos y distribuciones agregadas. La información presentada no permite identificar personas específicas.

Alcances y limitaciones del análisis

El presente informe tiene un carácter exploratorio y descriptivo, y se basa en registros administrativos disponibles al momento del corte.

La información corresponde a personas con Certificado Único de Discapacidad (CUD) vigente, por lo que no representa la totalidad de la población con discapacidad, sino únicamente a quienes cuentan con certificación.

La calidad de los resultados depende de la consistencia y completitud de los datos de origen, pudiendo existir registros con información incompleta o categorizaciones generales.

La asignación territorial a comunas se realizó mediante procesos de geocodificación automática, lo que implica posibles imprecisiones en la localización de algunos domicilios, especialmente en casos de direcciones ambiguas o incompletas.

Puede existir subrepresentación de ciertos grupos poblacionales, en particular en áreas con menor formalización de direcciones o con barreras de acceso a la certificación.

Los resultados deben interpretarse como una aproximación a la distribución y características de la población con CUD, y no como valores absolutos o definitivos.



Por comuna (y total caba)

Hotspot (imagen del mapa centrado en la comuna, del lado izquierdo de los demas datos)

Total personas con CUD

Porcentaje de personas con CUD sobre el total de personas con CUD CABA

Piramide poblacional edad_grupos quinquenales

Tipo de deficiencia

% de personas con CUD en vivienda colectiva