---
title: "Caracterización de la población de 0 a 5 años con discapacidad"  
author: "Marcos May"
date: "`r Sys.Date()`"
format:
  docx:
    toc: false
    number-sections: true
execute:
  echo: false
  warning: false
  message: false
---

## Introducción

El presente informe describe las características de la población de 0 a 5 años con dificultades o discapacidad en la Ciudad de Buenos Aires, a partir de la Encuesta Anual de Hogares 2024.
^[
Instituto de Estadística y Censos de la Ciudad Autónoma de Buenos Aires (IDECBA). *Encuesta Anual de Hogares de la Ciudad de Buenos Aires (EAH 2024)*.
https://www.estadisticaciudad.gob.ar/eyc/bases-usuarios/?operativo=114304]


Se analizan dimensiones vinculadas al tipo de dificultad, características biológicas y condiciones socioambientales del hogar, incluyendo tipo de vivienda, localización territorial y hacinamiento.

Los gráficos se presentan en formato editable para su adaptación a piezas institucionales.

Entre las niñas y niños de 0 a 5 años que presentan al menos una dificultad funcional, para el total nacional, el 69,0 % cuenta con certificado de discapacidad (IC 95 %: 52,3–85,7)^[Instituto Nacional de Estadística y Censos (INDEC) (2018). *Estudio Nacional sobre el Perfil de las Personas con Discapacidad*. Buenos Aires: INDEC. Disponible en: https://www.indec.gob.ar/indec/web/Institucional-Indec-BasesDeDatos-7.]


## Consideraciones metodológicas

El análisis se basa en un subconjunto reducido de casos: 28 niños y niñas de 0 a 5 años con dificultades o discapacidad identificados en la muestra de la Encuesta Anual de Hogares 2024.

Debido al tamaño muestral acotado, los resultados deben interpretarse con cautela. En particular:

- No se presentan estimaciones en porcentaje, ya que pequeñas variaciones en el número de casos pueden generar cambios significativos en las proporciones.
- No se aplica el factor de expansión muestral, dado que su utilización sobre un número tan reducido de observaciones puede producir estimaciones altamente inestables y poco confiables.
- El análisis se mantiene en un nivel descriptivo, orientado a explorar patrones y características generales, sin pretensión de inferencia poblacional.

En este sentido, los resultados deben leerse como una aproximación exploratoria que permite identificar tendencias y posibles desigualdades, más que como estimaciones representativas del total de la población.

```{r}
library(tidyverse)
library(survey)
library(srvyr)
library(ggthemes)
library(kableExtra)
library(officer)
library(rvg)
library(googledrive)
options(scipen = 999)
library(openxlsx2)
library(mschart)

enlace <- 'https://www.estadisticaciudad.gob.ar/eyc/wp-content/uploads/2025/04/eah2024_bu_ampliada.zip'
temp_dir <- tempdir()
temp_zip <- file.path(temp_dir, "archivo_descargado.zip")

download.file(url = enlace, destfile = temp_zip, method = "auto", mode = "wb")
unzip(zipfile = temp_zip, exdir = temp_dir)

archivos_descomprimidos <- list.files(temp_dir, full.names = TRUE)

base0 <- read_delim(archivos_descomprimidos[5], delim = ';')
hogares <- read_delim(archivos_descomprimidos[3], delim = ';')

vivienda <- hogares %>%
  select(id, v2_2, v4, hacinam_2) %>%
  distinct()

base0 <- base0 %>%
  left_join(vivienda, by = "id") %>%
  mutate(
    sexo = factor(sexo, levels = c(1, 2), labels = c("Varon", "Mujer"))
  )

  base <- base0 %>%
  filter(edad < 6) %>%
  filter(entrea_md == 1)

pal_azules <- c(
  "#153244",  # azul oscuro
  "#2F5C79",
  "#4A7F9E",
  "#6FAEC4",
  "#8DE2D6"   # azul claro / turquesa
)
```

```{r}
tabla_edad_sexo <- base |>
  count(edad, sexo) |>
  mutate(sexo = factor(sexo, levels = c("Varon", "Mujer"))) |>
  tidyr::complete(edad, sexo, fill = list(n = 0)) |>
  pivot_wider(
    names_from = sexo,
    values_from = n,
    values_fill = 0
  ) |>
  mutate(
    Total = Varon + Mujer,
    edad = as.character(edad)
  )

# Fila total
tabla_edad_sexo <- tabla_edad_sexo |>
  bind_rows(
    summarise(
      tabla_edad_sexo,
      edad = "Total",
      Varon = sum(Varon),
      Mujer = sum(Mujer),
      Total = sum(Total)
    )
  )
```

```{r}
library(flextable)

tabla_sexo <- base |>
  count(sexo)

tabla_ft <- flextable(tabla_sexo) |>
  
  # 👇 Título
  set_caption(
    caption = "Niños y niñas de 0 a 5 años con al menos una dificultad funcional según sexo"
  ) |>
  
  # 👇 Nombres de columnas
  set_header_labels(
    sexo = "Sexo",
    n = "Cantidad"
  ) |>
  
  # 👇 Estilo institucional
  theme_booktabs() |>
  bg(part = "header", bg = "#153244") |>
  color(part = "header", color = "white") |>
  bold(part = "header") |>
  
  # 👇 Centrado
  align(align = "center", part = "all") |>
  
  # 👇 Tamaño + padding
  fontsize(size = 11, part = "all") |>
  padding(padding = 4, part = "all") |>
  
  # 👇 Ajuste columnas
  autofit()

tabla_ft   # 👈 importante para que aparezca en Word```
```

```{r}
tabla_ft <- 

flextable(tabla_edad_sexo) |>
  
  # 👇 Título (caption)
  set_caption(
    caption = "Niños y niñas de 0 a 5 años con al menos una dificultad funcional según edad y sexo"
  ) |>
  
  # 👇 Labels de columnas (más prolijos)
  set_header_labels(
    edad = "Edad",
    Varon = "Varones",
    Mujer = "Mujeres",
    Total = "Total"
  ) |>
  
  # 👇 Estilo general
  theme_booktabs() |>
  
  # 👇 Encabezado azul institucional
  bg(part = "header", bg = "#153244") |>
  color(part = "header", color = "white") |>
  bold(part = "header") |>
  
  # 👇 Fila total en negrita
  bold(i = nrow(tabla_edad_sexo), part = "body") |>
  
  # 👇 Centrado
  align(align = "center", part = "all") |>
  
  # 👇 Ajuste automático
  autofit()

tabla_ft

```




```{r}
tabla_cud <- base |>
  count(sexo, d2a) |>
  mutate(
    d2a = recode(
      d2a,
      `0` = "Sin certificado",
      `1` = "Con certificado"
    )
  ) |>
  pivot_wider(
    names_from = d2a,
    values_from = n,
    values_fill = 0
  )

# Agregar total por fila
tabla_cud <- tabla_cud |>
  mutate(
    Total = `Sin certificado` + `Con certificado`
  )

# Fila total
tabla_cud <- tabla_cud |>
  bind_rows(
    summarise(
      tabla_cud,
      sexo = "Total",
      `Sin certificado` = sum(`Sin certificado`),
      `Con certificado` = sum(`Con certificado`),
      Total = sum(Total)
    )
  )

# Flextable
flextable(tabla_cud) |>
  
  # 👇 Título
  set_caption(
    caption = "Niños y niñas de 0 a 5 años con al menos una dificultad funcional según tenencia de certificado de discapacidad"
  ) |>
  
  # 👇 Encabezados claros
  set_header_labels(
    sexo = "Sexo",
    `Sin certificado` = "Sin certificado",
    `Con certificado` = "Con certificado",
    Total = "Total"
  ) |>
  
  # 👇 Estilo institucional
  theme_booktabs() |>
  bg(part = "header", bg = "#153244") |>
  color(part = "header", color = "white") |>
  bold(part = "header") |>
  
  # 👇 Fila total destacada
  bold(i = nrow(tabla_cud), part = "body") |>
  
  # 👇 Centrado general
  align(align = "center", part = "all") |>
  
  # 👇 Tamaño y espaciado
  fontsize(size = 11, part = "all") |>
  padding(padding = 4, part = "all") |>
  
  # 👇 Ajuste automático
  autofit()

```



## Tipo de dificultad

A continuación se presenta la distribución de los distintos tipos de dificultad en la población analizada, así como su desagregación por sexo.

```{r}
tabla_tipos <- base %>%
  select(
    sexo,
    motora = dd_tipo_dif1,
    visual = dd_tipo_dif2,
    auditiva = dd_tipo_dif3,
    habla_comunicacion = dd_tipo_dif4,
    mental_cognitiva = dd_tipo_dif5,
    cuidado_si = dd_tipo_dif6
  ) %>%
  pivot_longer(
    cols = -sexo,
    names_to = "tipo",
    values_to = "valor"
  ) %>%
  mutate(
    tipo = recode(tipo,
      motora = "Motora",
      visual = "Visual",
      auditiva = "Auditiva",
      habla_comunicacion = "Habla y comunicación",
      mental_cognitiva = "Mental-cognitiva",
      cuidado_si = "Cuidado de sí"
    )
  ) %>%
  filter(valor == 1) %>%
  count(tipo, sexo) %>%
  mutate(sexo = factor(sexo, levels = c("Varon", "Mujer"))) %>%
  tidyr::complete(tipo, sexo, fill = list(n = 0)) %>%
  pivot_wider(
    names_from = sexo,
    values_from = n,
    values_fill = 0
  ) %>%
  mutate(
    Total = Varon + Mujer
  )


tabla_tipos_ft <- 
  flextable(tabla_tipos) |>
  
  # Título
  set_caption(
    caption = "Niños y niñas de 0 a 5 años con al menos una dificultad funcional según tipo y sexo"
  ) |>
  
  # Encabezados
  set_header_labels(
    tipo = "Tipo de dificultad",
    Varon = "Varones",
    Mujer = "Mujeres",
    Total = "Total"
  ) |>
  
  # Estilo institucional
  theme_booktabs() |>
  bg(part = "header", bg = "#153244") |>
  color(part = "header", color = "white") |>
  bold(part = "header") |>
  
  # Alineación
  align(align = "center", part = "all") |>
  align(j = 1, align = "left", part = "all") |>
  
  # Tamaño y espaciado
  fontsize(size = 11, part = "all") |>
  padding(padding = 4, part = "all") |>
  
  # Ajuste automático
  autofit()

tabla_tipos_ft

```

```{r}
base %>%
  mutate(
    tipo_vivienda = case_when(
      v2_2 == 1 ~ "Casa",
      v2_2 == 2 ~ "Departamento",
      v2_2 == 9 ~ "Inquilinato / conventillo",
      v2_2 == 10 ~ "Hotel / pensión",
      v2_2 == 5 ~ "No destinada a vivienda",
      v2_2 == 8 ~ "Otro",
      TRUE ~ NA_character_
    )
  ) %>%
  select(
    tipo_vivienda,
    motora = dd_tipo_dif1,
    visual = dd_tipo_dif2,
    auditiva = dd_tipo_dif3,
    habla_comunicacion = dd_tipo_dif4,
    mental_cognitiva = dd_tipo_dif5,
    cuidado_si = dd_tipo_dif6
  ) %>%
  pivot_longer(
    cols = -tipo_vivienda,
    names_to = "tipo",
    values_to = "valor"
  ) %>%
  mutate(
    tipo = recode(tipo,
      motora = "Motora",
      visual = "Visual",
      auditiva = "Auditiva",
      habla_comunicacion = "Habla y comunicación",
      mental_cognitiva = "Mental-cognitiva",
      cuidado_si = "Cuidado de sí"
    )
  ) %>%
  filter(valor == 1) %>%
  count(tipo, tipo_vivienda) %>%
  group_by(tipo) %>%
  mutate(total = sum(n)) %>%
  ungroup() %>%
  mutate(tipo = reorder(tipo, total)) %>%
  ggplot(aes(x = n, y = tipo, fill = tipo_vivienda)) +
  geom_col() +
  labs(
    title = stringr::str_wrap(
  "Niños y niñas de 0 a 5 años con al menos una dificultad funcional según tipo y vivienda",
  width = 60),
    x = "Cantidad de niños/as",
    y = "",
    fill = "Tipo de vivienda"
  ) +
  scale_fill_manual(values = pal_azules) +
  theme_minimal()

```


## Condiciones de la vivienda

Se analiza el tipo de vivienda en el que residen los niños y niñas, como indicador de las condiciones habitacionales.


```{r}
tabla_vivienda <- base %>%
  mutate(
    tipo_vivienda = case_when(
      v2_2 == 1 ~ "Casa",
      v2_2 == 2 ~ "Departamento",
      v2_2 == 9 ~ "Inquilinato / conventillo",
      v2_2 == 10 ~ "Hotel / pensión",
      v2_2 == 5 ~ "No destinada a vivienda",
      v2_2 == 8 ~ "Otro",
      TRUE ~ NA_character_
    )
  ) %>%
  filter(!is.na(tipo_vivienda)) %>%
  count(tipo_vivienda) %>%
  arrange(desc(n))

# Agregar total
tabla_vivienda <- tabla_vivienda %>%
  mutate(tipo_vivienda = as.character(tipo_vivienda)) %>%
  bind_rows(
    summarise(
      .,
      tipo_vivienda = "Total",
      n = sum(n)
    )
  )

# Flextable
tabla_v_ft <- flextable(tabla_vivienda) |>
  set_caption(
    caption = "Niños y niñas de 0 a 5 años con al menos una dificultad funcional según tipo de vivienda"
  ) |>
  set_header_labels(
    tipo_vivienda = "Tipo de vivienda",
    n = "Cantidad"
  ) |>
  theme_booktabs() |>
  bg(part = "header", bg = "#153244") |>
  color(part = "header", color = "white") |>
  bold(part = "header") |>
  bold(i = nrow(tabla_vivienda), part = "body") |>
  align(align = "center", part = "all") |>
  align(j = 1, align = "left", part = "all") |>
  fontsize(size = 11, part = "all") |>
  padding(padding = 4, part = "all") |>
  autofit()

tabla_v_ft
```

```{r}
base %>%
  mutate(
    tipo_vivienda = case_when(
      v2_2 == 1 ~ "Casa",
      v2_2 == 2 ~ "Departamento",
      v2_2 == 9 ~ "Inquilinato / conventillo",
      v2_2 == 10 ~ "Hotel / pension",
      v2_2 == 5 ~ "No destinada a vivienda",
      v2_2 == 8 ~ "Otro",
      TRUE ~ NA_character_
    )
  ) %>%
  count(tipo_vivienda) %>%
  mutate(tipo_vivienda = reorder(tipo_vivienda, n)) %>%
  ggplot(aes(x = n, y = tipo_vivienda, fill = tipo_vivienda)) +
  geom_col(show.legend = FALSE, fill = "#153244") +
  labs(
    title = "Distribución del tipo de vivienda",
    x = "Cantidad de casos",
    y = ""
  ) +
  #scale_fill_brewer(palette = "Pastel1") +
  theme_minimal()

```

```{r}
base %>%
  mutate(
    tipo_vivienda = case_when(
      v2_2 == 1 ~ "Casa",
      v2_2 == 2 ~ "Departamento",
      v2_2 == 9 ~ "Inquilinato / conventillo",
      v2_2 == 10 ~ "Hotel / pensión",
      v2_2 == 5 ~ "No destinada a vivienda",
      v2_2 == 8 ~ "Otro",
      TRUE ~ NA_character_
    )
  ) %>%
  select(
    tipo_vivienda,
    motora = dd_tipo_dif1,
    visual = dd_tipo_dif2,
    auditiva = dd_tipo_dif3,
    habla_comunicacion = dd_tipo_dif4,
    mental_cognitiva = dd_tipo_dif5,
    cuidado_si = dd_tipo_dif6
  ) %>%
  pivot_longer(
    cols = -tipo_vivienda,
    names_to = "tipo",
    values_to = "valor"
  ) %>%
  mutate(
    tipo = recode(tipo,
      motora = "Motora",
      visual = "Visual",
      auditiva = "Auditiva",
      habla_comunicacion = "Habla y comunicación",
      mental_cognitiva = "Mental-cognitiva",
      cuidado_si = "Cuidado de sí"
    )
  ) %>%
  filter(valor == 1) %>%
  count(tipo, tipo_vivienda) %>%
  group_by(tipo) %>%
  mutate(total = sum(n)) %>%
  ungroup() %>%
  mutate(tipo = reorder(tipo, total)) %>%
  ggplot(aes(x = n, y = tipo, fill = tipo_vivienda)) +
  geom_col() +
  labs(
    title = stringr::str_wrap(
      "Niños y niñas de 0 a 5 años con al menos una dificultad funcional según tipo y vivienda",
      width = 60
    ),
    x = "Cantidad de niños/as",
    y = "",
    fill = "Tipo de vivienda"
  ) +
  scale_fill_manual(values = pal_azules) +
  theme_minimal()


```
## Localización territorial

Se presenta la distribución de la población según dominio, distinguiendo entre viviendas ubicadas en villas y en el resto de la ciudad.

```{r}

# Construcción de la tabla
tabla_dominio <- base %>%
  mutate(
    dominio_rec = case_when(
      dominio == 3 ~ "Villa",
      dominio == 4 ~ "Resto de la ciudad",
      TRUE ~ NA_character_
    )
  ) %>%
  filter(!is.na(dominio_rec)) %>%
  count(dominio_rec) %>%
  arrange(desc(n)) %>%
  mutate(dominio_rec = as.character(dominio_rec)) %>%
  bind_rows(
    summarise(
      .,
      dominio_rec = "Total",
      n = sum(n)
    )
  )

# Flextable (se guarda en objeto)
tabla_dom_ft <- flextable(tabla_dominio) |>
  set_caption(
    caption = "Niños y niñas de 0 a 5 años con al menos una dificultad funcional según localización territorial"
  ) |>
  set_header_labels(
    dominio_rec = "Dominio",
    n = "Cantidad"
  ) |>
  theme_booktabs() |>
  bg(part = "header", bg = "#153244") |>
  color(part = "header", color = "white") |>
  bold(part = "header") |>
  bold(i = nrow(tabla_dominio), part = "body") |>
  align(align = "center", part = "all") |>
  align(j = 1, align = "left", part = "all") |>
  fontsize(size = 11, part = "all") |>
  padding(padding = 4, part = "all") |>
  autofit()

# 👇 IMPORTANTE: esto hace que se renderice en el docx
tabla_dom_ft

```

```{r}
base %>%
  mutate(
    dominio_rec = case_when(
      dominio == 3 ~ "Villa",
      dominio == 4 ~ "Resto de la ciudad",
      TRUE ~ NA_character_
    )
  ) %>%
  count(dominio_rec) %>%
  mutate(dominio_rec = reorder(dominio_rec, n)) %>%
  ggplot(aes(x = n, y = dominio_rec)) +
  geom_col(fill = "#153244") +
  labs(
    title = "Distribución territorial",
    x = "Cantidad de casos",
    y = ""
  ) +
  theme_minimal()
```


## Condiciones de hacinamiento

Se describen las condiciones de hacinamiento en los hogares, como indicador clave de las condiciones socioambientales.

```{r}



tabla_hacinamiento <- base %>%
  mutate(
    hacinamiento = case_when(
      hacinam_2 == 1 ~ "Sin hacinamiento",
      hacinam_2 == 2 ~ "Hacinamiento no crítico",
      hacinam_2 == 3 ~ "Hacinamiento crítico",
      hacinam_2 == 0 ~ "Sin habitaciones de uso exclusivo",
      TRUE ~ NA_character_
    )
  ) %>%
  filter(!is.na(hacinamiento)) %>%
  count(hacinamiento) %>%
  arrange(desc(n)) %>%
  mutate(hacinamiento = as.character(hacinamiento)) %>%
  bind_rows(
    summarise(
      .,
      hacinamiento = "Total",
      n = sum(n)
    )
  )

tabla_hac_ft <- flextable(tabla_hacinamiento) |>
  set_caption("Niños y niñas de 0 a 5 años con al menos una dificultad funcional según condiciones de hacinamiento") |>
  set_header_labels(hacinamiento = "Condición", n = "Cantidad") |>
  theme_booktabs() |>
  bg(part = "header", bg = "#153244") |>
  color(part = "header", color = "white") |>
  bold(part = "header") |>
  bold(i = nrow(tabla_hacinamiento), part = "body") |>
  align(align = "center", part = "all") |>
  align(j = 1, align = "left", part = "all") |>
  autofit()

tabla_hac_ft

```

```{r}
base %>%
  mutate(
    hacinamiento = case_when(
      hacinam_2 == 1 ~ "Sin hacinamiento",
      hacinam_2 == 2 ~ "Hacinamiento no critico",
      hacinam_2 == 3 ~ "Hacinamiento critico",
      hacinam_2 == 0 ~ "Sin habitaciones de uso exclusivo",
      TRUE ~ NA_character_
    )
  ) %>%
  count(hacinamiento) %>%
  mutate(hacinamiento = reorder(hacinamiento, n)) %>%
  ggplot(aes(x = n, y = hacinamiento, fill = hacinamiento)) +
  geom_col(show.legend = FALSE) +
  labs(
    title = "Condiciones de hacinamiento",
    x = "Cantidad de casos",
    y = ""
  ) +
  scale_fill_manual(
  values = c(
    "Sin hacinamiento" = "#153244",
    "Hacinamiento no critico" = "#5FAFB0",
    "Hacinamiento critico" = "#8DE2D6",
    "Sin habitaciones de uso exclusivo" = "#2F5C69"
  )
)+
  theme_minimal()
```


## Condiciones socioambientales

Finalmente, se analizan las relaciones entre tipo de vivienda, localización territorial y condiciones de hacinamiento.

```{r}
tabla_dom_hac <- base %>%
  mutate(
    dominio_rec = case_when(
      dominio == 3 ~ "Villa",
      dominio == 4 ~ "Resto de la ciudad",
      TRUE ~ NA_character_
    ),
    hacinamiento = case_when(
      hacinam_2 == 1 ~ "Sin",
      hacinam_2 == 2 ~ "Moderado",
      hacinam_2 == 3 ~ "Crítico",
      TRUE ~ NA_character_
    )
  ) %>%
  filter(!is.na(hacinamiento), !is.na(dominio_rec)) %>%
  count(dominio_rec, hacinamiento) %>%
  tidyr::pivot_wider(
    names_from = hacinamiento,
    values_from = n,
    values_fill = 0
  ) %>%
  mutate(
    Total = rowSums(across(where(is.numeric))),
    dominio_rec = as.character(dominio_rec)
  ) %>%
  bind_rows(
    summarise(
      .,
      dominio_rec = "Total",
      Sin = sum(Sin),
      Moderado = sum(Moderado),
      Crítico = sum(Crítico),
      Total = sum(Total)
    )
  )

tabla_dom_hac_ft <- flextable(tabla_dom_hac) |>
  set_caption("Condiciones de hacinamiento según dominio") |>
  set_header_labels(
    dominio_rec = "Dominio",
    Sin = "Sin hacinamiento",
    Moderado = "Moderado",
    Crítico = "Crítico",
    Total = "Total"
  ) |>
  theme_booktabs() |>
  bg(part = "header", bg = "#153244") |>
  color(part = "header", color = "white") |>
  bold(part = "header") |>
  bold(i = nrow(tabla_dom_hac), part = "body") |>
  align(align = "center", part = "all") |>
  align(j = 1, align = "left", part = "all") |>
  autofit()

tabla_dom_hac_ft
```


```{r}
base %>%
  mutate(
    dominio_rec = case_when(
      dominio == 3 ~ "Villa",
      dominio == 4 ~ "Resto de la ciudad",
      TRUE ~ NA_character_
    ),
    hacinamiento = case_when(
      hacinam_2 == 1 ~ "Sin",
      hacinam_2 == 2 ~ "Moderado",
      hacinam_2 == 3 ~ "Critico",
      TRUE ~ NA_character_
    )
  ) %>%
  filter(!is.na(hacinamiento)) %>%
  count(dominio_rec, hacinamiento) %>%
  ggplot(aes(x = dominio_rec, y = n, fill = hacinamiento)) +
  geom_col(position = "dodge") +
  labs(
    title = "Hacinamiento según dominio",
    x = "",
    y = "Cantidad de casos",
    fill = "Hacinamiento"
  ) +
  scale_fill_manual(
  values = c(
    "Sin" = "#153244",
    "Moderado" = "#5FAFB0",
    "Critico" = "#8DE2D6"
  )
) +
  theme_minimal()

```

```{r}
base %>%
  mutate(
    tipo_vivienda = case_when(
      v2_2 == 1 ~ "Casa",
      v2_2 == 2 ~ "Departamento",
      TRUE ~ "Otros"
    ),
    hacinamiento = case_when(
      hacinam_2 == 1 ~ "Sin",
      hacinam_2 == 2 ~ "Moderado",
      hacinam_2 == 3 ~ "Critico",
      TRUE ~ NA_character_
    )
  ) %>%
  filter(!is.na(hacinamiento)) %>%
  count(tipo_vivienda, hacinamiento) %>%
  ggplot(aes(x = tipo_vivienda, y = n, fill = hacinamiento)) +
  geom_col(position = "dodge") +
  labs(
    title = "Tipo de vivienda y hacinamiento",
    x = "",
    y = "Cantidad de casos",
    fill = "Hacinamiento"
  ) +
  scale_fill_manual(
  values = c(
    "Sin" = "#153244",
    "Moderado" = "#5FAFB0",
    "Critico" = "#8DE2D6"
  )
) +
  theme_minimal()
```

```{r}
tabla_viv_hac <- base %>%
  mutate(
    tipo_vivienda = case_when(
      v2_2 == 1 ~ "Casa",
      v2_2 == 2 ~ "Departamento",
      TRUE ~ "Otros"
    ),
    hacinamiento = case_when(
      hacinam_2 == 1 ~ "Sin",
      hacinam_2 == 2 ~ "Moderado",
      hacinam_2 == 3 ~ "Crítico",
      TRUE ~ NA_character_
    )
  ) %>%
  filter(!is.na(hacinamiento)) %>%
  count(tipo_vivienda, hacinamiento) %>%
  tidyr::pivot_wider(
    names_from = hacinamiento,
    values_from = n,
    values_fill = 0
  ) %>%
  mutate(
    Total = rowSums(across(where(is.numeric))),
    tipo_vivienda = as.character(tipo_vivienda)
  ) %>%
  bind_rows(
    summarise(
      .,
      tipo_vivienda = "Total",
      Sin = sum(Sin),
      Moderado = sum(Moderado),
      Crítico = sum(Crítico),
      Total = sum(Total)
    )
  )

tabla_viv_hac_ft <- flextable(tabla_viv_hac) |>
  set_caption("Tipo de vivienda según condiciones de hacinamiento") |>
  set_header_labels(
    tipo_vivienda = "Tipo de vivienda",
    Sin = "Sin hacinamiento",
    Moderado = "Moderado",
    Crítico = "Crítico",
    Total = "Total"
  ) |>
  theme_booktabs() |>
  bg(part = "header", bg = "#153244") |>
  color(part = "header", color = "white") |>
  bold(part = "header") |>
  bold(i = nrow(tabla_viv_hac), part = "body") |>
  align(align = "center", part = "all") |>
  align(j = 1, align = "left", part = "all") |>
  autofit()

tabla_viv_hac_ft
```


```{r, eval=FALSE}
# =========================
# Workbook
# =========================
wb <- wb_workbook()

# =========================
# Helper: limpiar tabla
# =========================
prep_tab <- function(tab, cat_col, categorias = NULL) {
  
  tab <- tab |> as.data.frame()
  
  # eliminar fila Total
  if (cat_col %in% names(tab)) {
    tab <- tab |> filter(.data[[cat_col]] != "Total")
  }
  
  # completar categorías
  if (!is.null(categorias)) {
    tab <- tab |> complete(!!sym(cat_col) := categorias)
  }
  
  # reemplazar NA por 0
  tab[is.na(tab)] <- 0
  
  tab
}

# =========================
# Helper: hoja + tabla
# =========================
add_sheet_data <- function(wb, sheet, title, tab) {
  
  wb <- wb |> wb_add_worksheet(sheet)
  
  wb <- wb |>
    wb_add_data(sheet = sheet, x = data.frame(Titulo = title), dims = "A1") |>
    wb_add_data(sheet = sheet, x = tab, dims = "A3")
  
  wb
}

# =========================
# Helper: hoja + tabla + gráfico
# =========================
add_sheet_chart <- function(wb, sheet, tab, x, y, title, ylab, chart_dims = "D6:L25") {
  
  wb <- wb |> wb_add_worksheet(sheet)
  
  wb <- wb |>
    wb_add_data(sheet = sheet, x = data.frame(Titulo = title), dims = "A1") |>
    wb_add_data(sheet = sheet, x = tab, dims = "A3")
  
  # gráfico
  ch <- ms_barchart(
    data = tab,
    x = x,
    y = y
  ) |>
    chart_settings(dir = "vertical") |>
    chart_labels(title = title, ylab = ylab)
  
  # control de leyenda
  if (length(y) == 1) {
    ch <- ch |> chart_theme(legend_position = "n")
  } else {
    ch <- ch |> chart_theme(legend_position = "r")
  }
  
  wb <- wb |>
    wb_add_mschart(
      sheet = sheet,
      dims = chart_dims,
      graph = ch
    )
  
  wb
}

# =========================
# 1. Sexo
# =========================
tab_sexo <- base |> 
  count(sexo) |> 
  prep_tab("sexo")

wb <- add_sheet_chart(
  wb, "Sexo", tab_sexo,
  "sexo", "n",
  "Niños y niñas de 0 a 5 años con al menos una dificultad funcional según sexo",
  "Cantidad de casos"
)

# =========================
# 2. Edad y sexo
# =========================
wb <- add_sheet_data(
  wb,
  "Edad_sexo",
  "Distribución por edad y sexo",
  tabla_edad_sexo
)

# =========================
# 3. CUD
# =========================
wb <- add_sheet_data(
  wb,
  "CUD",
  "Certificado de discapacidad según sexo",
  tabla_cud
)

# =========================
# 4. Tipos de dificultad
# =========================
niveles_tipos <- c(
  "Motora",
  "Visual",
  "Auditiva",
  "Habla y comunicación",
  "Mental-cognitiva",
  "Cuidado de sí"
)

tab_tipos_excel <- tabla_tipos |>
  prep_tab("tipo", niveles_tipos)

wb <- wb |> wb_add_worksheet("Tipos_dificultad")

wb <- wb |>
  wb_add_data(
    sheet = "Tipos_dificultad",
    x = data.frame(Titulo = "Tipos de dificultad según sexo"),
    dims = "A1"
  ) |>
  wb_add_data(
    sheet = "Tipos_dificultad",
    x = tab_tipos_excel,
    dims = "A3"
  )

rng <- paste0("A3:D", nrow(tab_tipos_excel) + 2)

ch <- ms_barchart(
  data = wb_data(wb, sheet = "Tipos_dificultad", dims = rng),
  x = "tipo",
  y = c("Varon", "Mujer")
) |>
  chart_settings(dir = "vertical") |>
  chart_labels(
    title = "Tipos de dificultad según sexo",
    ylab = "Cantidad de casos"
  )

wb <- wb |>
  wb_add_mschart(
    sheet = "Tipos_dificultad",
    dims = "F6:O25",
    graph = ch
  )

# =========================
# 5. Vivienda
# =========================
tab_viv <- tabla_vivienda |>
  prep_tab("tipo_vivienda")

wb <- add_sheet_chart(
  wb, "Vivienda", tab_viv,
  "tipo_vivienda", "n",
  "Tipo de vivienda",
  "Cantidad de casos"
)

# =========================
# 6. Dominio
# =========================
tab_dom <- tabla_dominio |>
  prep_tab("dominio_rec", c("Villa", "Resto de la ciudad"))

wb <- add_sheet_chart(
  wb, "Dominio", tab_dom,
  "dominio_rec", "n",
  "Distribución territorial",
  "Cantidad de casos"
)

# =========================
# 7. Hacinamiento
# =========================
tab_hac <- tabla_hacinamiento |>
  prep_tab("hacinamiento")

wb <- add_sheet_chart(
  wb, "Hacinamiento", tab_hac,
  "hacinamiento", "n",
  "Condiciones de hacinamiento",
  "Cantidad de casos"
)

# =========================
# 8. Cruces
# =========================
wb <- add_sheet_data(
  wb,
  "Dom_Hac",
  "Hacinamiento según dominio",
  tabla_dom_hac
)

wb <- add_sheet_data(
  wb,
  "Viv_Hac",
  "Tipo de vivienda y hacinamiento",
  tabla_viv_hac
)

# =========================
# Guardar archivo
# =========================
wb_save(
  wb,
  file = "Anexo_graficos_editables_EAH2024.xlsx",
  overwrite = TRUE
)
```


```{r}
library(here)
# -----------------------------
# IDs de los archivos en Drive
# (NO CAMBIAN)
# -----------------------------
id_informe <- as_id("15AXxZZa26RphOT1PHXmtaZDq9CnYjOEs")     # reemplazá por tu ID real
id_anexo   <- as_id("1ZMyYLWEOKplj7wJhncNgtV_h9dTmnl60")     # reemplazá por tu ID real


# -----------------------------
# Rutas locales (resultado del render)
# -----------------------------
archivo_informe <- here("quarto_documents/primera_infancia_eah2024.docx")
archivo_anexo   <- here("Anexo_graficos_editables_EAH2024.xlsx")

# -----------------------------
# Actualizar en Drive
# -----------------------------
drive_update(
  file  = id_informe,
  media = archivo_informe
)

drive_update(
  file  = id_anexo,
  media = archivo_anexo
)
```