---
title: "Caracterización de la población de 0 a 5 años con discapacidad"  
author: "Marcos May"
date: "`r Sys.Date()`"
format:
  docx:
    toc: false
    number-sections: true
execute:
  echo: false
  warning: false
  message: false
---

## Introducción

El presente informe describe las características de la población de 0 a 5 años con dificultades o discapacidad en la Ciudad de Buenos Aires, a partir de la Encuesta Anual de Hogares 2024.

Se analizan dimensiones vinculadas al tipo de dificultad, características biológicas y condiciones socioambientales del hogar, incluyendo tipo de vivienda, localización territorial y hacinamiento.

Los gráficos se presentan en formato editable para su adaptación a piezas institucionales.

Entre las niñas y niños de 0 a 5 años que presentan al menos una dificultad funcional, el 69,0 % cuenta con certificado de discapacidad (IC 95 %: 52,3–85,7).

## Consideraciones metodológicas

El análisis se basa en un subconjunto reducido de casos: 28 niños y niñas de 0 a 5 años con dificultades o discapacidad identificados en la muestra de la Encuesta Anual de Hogares 2024.

Debido al tamaño muestral acotado, los resultados deben interpretarse con cautela. En particular:

- No se presentan estimaciones en porcentaje, ya que pequeñas variaciones en el número de casos pueden generar cambios significativos en las proporciones.
- No se aplica el factor de expansión muestral, dado que su utilización sobre un número tan reducido de observaciones puede producir estimaciones altamente inestables y poco confiables.
- El análisis se mantiene en un nivel descriptivo, orientado a explorar patrones y características generales, sin pretensión de inferencia poblacional.

En este sentido, los resultados deben leerse como una aproximación exploratoria que permite identificar tendencias y posibles desigualdades, más que como estimaciones representativas del total de la población.

```{r}
library(tidyverse)
library(survey)
library(srvyr)
library(ggthemes)
library(kableExtra)
library(officer)
library(rvg)
library(googledrive)
options(scipen = 999)

enlace <- 'https://www.estadisticaciudad.gob.ar/eyc/wp-content/uploads/2025/04/eah2024_bu_ampliada.zip'
temp_dir <- tempdir()
temp_zip <- file.path(temp_dir, "archivo_descargado.zip")

download.file(url = enlace, destfile = temp_zip, method = "auto", mode = "wb")
unzip(zipfile = temp_zip, exdir = temp_dir)

archivos_descomprimidos <- list.files(temp_dir, full.names = TRUE)

base0 <- read_delim(archivos_descomprimidos[5], delim = ';')
hogares <- read_delim(archivos_descomprimidos[3], delim = ';')

vivienda <- hogares %>%
  select(id, v2_2, v4, hacinam_2) %>%
  distinct()

base0 <- base0 %>%
  left_join(vivienda, by = "id") %>%
  mutate(
    sexo = factor(sexo, levels = c(1, 2), labels = c("Varon", "Mujer"))
  )

  base <- base0 %>%
  filter(edad < 6) %>%
  filter(entrea_md == 1)

pal_azules <- c(
  "#153244",  # azul oscuro
  "#2F5C79",
  "#4A7F9E",
  "#6FAEC4",
  "#8DE2D6"   # azul claro / turquesa
)
```

```{r}
base |>
  count(edad, sexo) |>
  arrange(edad, sexo) |>
  kable()
```

```{r}
base |> count(sexo) |> kable()
```

```{r}

tabla_cud <- base |>
  count(sexo, d2a) |>
  mutate(
    d2a = recode(
      d2a,
      `0` = "Sin certificado",
      `1` = "Con certificado"
    )
  ) |>
  pivot_wider(
    names_from = d2a,
    values_from = n,
    values_fill = 0
  )

knitr::kable(
  tabla_cud,
  caption = "Niños y niñas de 0 a 5 años con dificultad según tenencia de certificado",
  col.names = c("Sexo", "Sin certificado", "Con certificado")
)
```



## Tipo de dificultad

A continuación se presenta la distribución de los distintos tipos de dificultad en la población analizada, así como su desagregación por sexo.

```{r}
base %>%
  select(
    sexo,
    motora = dd_tipo_dif1,
    visual = dd_tipo_dif2,
    auditiva = dd_tipo_dif3,
    habla_comunicacion = dd_tipo_dif4,
    mental_cognitiva = dd_tipo_dif5,
    cuidado_si = dd_tipo_dif6
  ) %>%
  pivot_longer(
    cols = -sexo,
    names_to = "tipo",
    values_to = "valor"
  ) %>%
  filter(valor == 1) %>%
  count(tipo, sexo) %>%
  group_by(tipo) %>%
  mutate(total = sum(n)) %>%
  ungroup() %>%
  mutate(tipo = reorder(tipo, total)) %>%
  ggplot(aes(x = n, y = tipo, fill = sexo)) +
  geom_col() +
  labs(
    title = "Tipos de dificultad por sexo",
    x = "Cantidad de niños/as",
    y = "",
    fill = "Sexo"
  ) +
  scale_fill_manual(values = pal_azules)+
  theme_minimal()

```

## Condiciones de la vivienda

Se analiza el tipo de vivienda en el que residen los niños y niñas, como indicador de las condiciones habitacionales.

```{r}
base %>%
  mutate(
    tipo_vivienda = case_when(
      v2_2 == 1 ~ "Casa",
      v2_2 == 2 ~ "Departamento",
      v2_2 == 9 ~ "Inquilinato / conventillo",
      v2_2 == 10 ~ "Hotel / pension",
      v2_2 == 5 ~ "No destinada a vivienda",
      v2_2 == 8 ~ "Otro",
      TRUE ~ NA_character_
    )
  ) %>%
  count(tipo_vivienda) %>%
  mutate(tipo_vivienda = reorder(tipo_vivienda, n)) %>%
  ggplot(aes(x = n, y = tipo_vivienda, fill = tipo_vivienda)) +
  geom_col(show.legend = FALSE, fill = "#153244") +
  labs(
    title = "Distribución del tipo de vivienda",
    x = "Cantidad de casos",
    y = ""
  ) +
  #scale_fill_brewer(palette = "Pastel1") +
  theme_minimal()

```

```{r}
base %>%
  mutate(
    tipo_vivienda = case_when(
      v2_2 == 1 ~ "Casa",
      v2_2 == 2 ~ "Departamento",
      v2_2 == 9 ~ "Inquilinato / conventillo",
      v2_2 == 10 ~ "Hotel / pension",
      v2_2 == 5 ~ "No destinada a vivienda",
      v2_2 == 8 ~ "Otro",
      TRUE ~ NA_character_
    )
  ) %>%
  select(
    tipo_vivienda,
    motora = dd_tipo_dif1,
    visual = dd_tipo_dif2,
    auditiva = dd_tipo_dif3,
    habla_comunicacion = dd_tipo_dif4,
    mental_cognitiva = dd_tipo_dif5,
    cuidado_si = dd_tipo_dif6
  ) %>%
  pivot_longer(
    cols = -tipo_vivienda,
    names_to = "tipo",
    values_to = "valor"
  ) %>%
  filter(valor == 1) %>%
  count(tipo, tipo_vivienda) %>%
  group_by(tipo) %>%
  mutate(total = sum(n)) %>%
  ungroup() %>%
  mutate(tipo = reorder(tipo, total)) %>%
  ggplot(aes(x = n, y = tipo, fill = tipo_vivienda)) +
  geom_col() +
  labs(
    title = "Tipos de dificultad por tipo de vivienda",
    x = "Cantidad de niños/as",
    y = "",
    fill = "Tipo de vivienda"
  ) +
  scale_fill_manual(
  values = pal_azules)+
  theme_minimal()

```
## Localización territorial

Se presenta la distribución de la población según dominio, distinguiendo entre viviendas ubicadas en villas y en el resto de la ciudad.

```{r}
base %>%
  mutate(
    dominio_rec = case_when(
      dominio == 3 ~ "Villa",
      dominio == 4 ~ "Resto de la ciudad",
      TRUE ~ NA_character_
    )
  ) %>%
  count(dominio_rec) %>%
  mutate(dominio_rec = reorder(dominio_rec, n)) %>%
  ggplot(aes(x = n, y = dominio_rec)) +
  geom_col(fill = "#153244") +
  labs(
    title = "Distribución territorial",
    x = "Cantidad de casos",
    y = ""
  ) +
  theme_minimal()
```


## Condiciones de hacinamiento

Se describen las condiciones de hacinamiento en los hogares, como indicador clave de las condiciones socioambientales.

```{r}
base %>%
  mutate(
    hacinamiento = case_when(
      hacinam_2 == 1 ~ "Sin hacinamiento",
      hacinam_2 == 2 ~ "Hacinamiento no critico",
      hacinam_2 == 3 ~ "Hacinamiento critico",
      hacinam_2 == 0 ~ "Sin habitaciones de uso exclusivo",
      TRUE ~ NA_character_
    )
  ) %>%
  count(hacinamiento) %>%
  mutate(hacinamiento = reorder(hacinamiento, n)) %>%
  ggplot(aes(x = n, y = hacinamiento, fill = hacinamiento)) +
  geom_col(show.legend = FALSE) +
  labs(
    title = "Condiciones de hacinamiento",
    x = "Cantidad de casos",
    y = ""
  ) +
  scale_fill_manual(
  values = c(
    "Sin hacinamiento" = "#153244",
    "Hacinamiento no critico" = "#5FAFB0",
    "Hacinamiento critico" = "#8DE2D6",
    "Sin habitaciones de uso exclusivo" = "#2F5C69"
  )
)+
  theme_minimal()
```


## Condiciones socioambientales

Finalmente, se analizan las relaciones entre tipo de vivienda, localización territorial y condiciones de hacinamiento.

```{r}
base %>%
  mutate(
    dominio_rec = case_when(
      dominio == 3 ~ "Villa",
      dominio == 4 ~ "Resto de la ciudad",
      TRUE ~ NA_character_
    ),
    hacinamiento = case_when(
      hacinam_2 == 1 ~ "Sin",
      hacinam_2 == 2 ~ "Moderado",
      hacinam_2 == 3 ~ "Critico",
      TRUE ~ NA_character_
    )
  ) %>%
  filter(!is.na(hacinamiento)) %>%
  count(dominio_rec, hacinamiento) %>%
  ggplot(aes(x = dominio_rec, y = n, fill = hacinamiento)) +
  geom_col(position = "dodge") +
  labs(
    title = "Hacinamiento según dominio",
    x = "",
    y = "Cantidad de casos",
    fill = "Hacinamiento"
  ) +
  scale_fill_manual(
  values = c(
    "Sin" = "#153244",
    "Moderado" = "#5FAFB0",
    "Critico" = "#8DE2D6"
  )
) +
  theme_minimal()

```

```{r}
base %>%
  mutate(
    tipo_vivienda = case_when(
      v2_2 == 1 ~ "Casa",
      v2_2 == 2 ~ "Departamento",
      TRUE ~ "Otros"
    ),
    hacinamiento = case_when(
      hacinam_2 == 1 ~ "Sin",
      hacinam_2 == 2 ~ "Moderado",
      hacinam_2 == 3 ~ "Critico",
      TRUE ~ NA_character_
    )
  ) %>%
  filter(!is.na(hacinamiento)) %>%
  count(tipo_vivienda, hacinamiento) %>%
  ggplot(aes(x = tipo_vivienda, y = n, fill = hacinamiento)) +
  geom_col(position = "dodge") +
  labs(
    title = "Tipo de vivienda y hacinamiento",
    x = "",
    y = "Cantidad de casos",
    fill = "Hacinamiento"
  ) +
  scale_fill_manual(
  values = c(
    "Sin" = "#153244",
    "Moderado" = "#5FAFB0",
    "Critico" = "#8DE2D6"
  )
) +
  theme_minimal()
```

```{r, eval=FALSE}
library(openxlsx2)
library(mschart)


# =========================
# Helper: hoja + gráfico
# =========================
add_sheet_chart <- function(wb, sheet, tab, x, y,
                            title, ylab,
                            chart_dims = "D2:L20") {

  # agregar hoja + datos
  wb <- wb |>
    wb_add_worksheet(sheet) |>
    wb_add_data(x = tab, dims = "A1")

  # rango automático A1:...
  n <- nrow(tab) + 1
  last_col <- LETTERS[ncol(tab)]
  rng <- paste0("A1:", last_col, n)

  # gráfico Excel
  ch <- ms_barchart(
    data = wb_data(wb, dims = rng),
    x = x,
    y = y
  ) |>
    chart_labels(
      title = title,
      ylab  = ylab
    )

  # insertar gráfico
  wb <- wb |>
    wb_add_mschart(
      sheet = sheet,
      dims  = chart_dims,
      graph = ch
    )

  wb
}

# =========================
# Workbook
# =========================
wb <- wb_workbook()

# =========================
# 1. Distribución por sexo
# =========================
tab_sexo <- base |> count(sexo)

wb <- add_sheet_chart(
  wb,
  sheet = "Sexo",
  tab   = tab_sexo,
  x     = "sexo",
  y     = "n",
  title = "Distribución por sexo (0–5 años)",
  ylab  = "Cantidad de casos"
)

# =================================
# 2. Tipos de dificultad por sexo
# (barras agrupadas)
# =================================
tab_tipo_sexo <- base |>
  select(
    sexo,
    motora = dd_tipo_dif1,
    visual = dd_tipo_dif2,
    auditiva = dd_tipo_dif3,
    habla = dd_tipo_dif4,
    cognitiva = dd_tipo_dif5,
    cuidado = dd_tipo_dif6
  ) |>
  pivot_longer(-sexo, names_to = "tipo", values_to = "valor") |>
  filter(valor == 1) |>
  count(sexo, tipo)

wb <- wb |>
  wb_add_worksheet("Tipos_por_sexo") |>
  wb_add_data(x = tab_tipo_sexo, dims = "A1")

rng <- paste0("A1:C", nrow(tab_tipo_sexo) + 1)

ch <- ms_barchart(
  data  = wb_data(wb, dims = rng),
  x     = "tipo",
  y     = "n",
  group = "sexo"
) |>
  chart_labels(
    title = "Tipos de dificultad según sexo",
    ylab  = "Cantidad de niños y niñas"
  )

wb <- wb |>
  wb_add_mschart(
    sheet = "Tipos_por_sexo",
    dims  = "E2:M25",
    graph = ch
  )

# =========================
# 3. Tipo de vivienda
# =========================
tab_viv <- base |>
  mutate(
    tipo_vivienda = case_when(
      v2_2 == 1 ~ "Casa",
      v2_2 == 2 ~ "Departamento",
      v2_2 == 9 ~ "Inquilinato / conventillo",
      v2_2 == 10 ~ "Hotel / pensión",
      v2_2 == 5 ~ "No destinada a vivienda",
      v2_2 == 8 ~ "Otro",
      TRUE ~ NA_character_
    )
  ) |>
  count(tipo_vivienda)

wb <- add_sheet_chart(
  wb,
  sheet = "Tipo_vivienda",
  tab   = tab_viv,
  x     = "tipo_vivienda",
  y     = "n",
  title = "Tipo de vivienda",
  ylab  = "Cantidad de casos"
)

# =========================
# 4. Localización territorial
# =========================
tab_dom <- base |>
  mutate(
    dominio = case_when(
      dominio == 3 ~ "Villa",
      dominio == 4 ~ "Resto de la ciudad",
      TRUE ~ NA_character_
    )
  ) |>
  count(dominio)

wb <- add_sheet_chart(
  wb,
  sheet = "Dominio",
  tab   = tab_dom,
  x     = "dominio",
  y     = "n",
  title = "Distribución territorial",
  ylab  = "Cantidad de casos"
)

# =========================
# 5. Hacinamiento
# =========================
tab_hac <- base |>
  mutate(
    hacinamiento = case_when(
      hacinam_2 == 1 ~ "Sin hacinamiento",
      hacinam_2 == 2 ~ "Hacinamiento no crítico",
      hacinam_2 == 3 ~ "Hacinamiento crítico",
      hacinam_2 == 0 ~ "Sin habitaciones exclusivas",
      TRUE ~ NA_character_
    )
  ) |>
  count(hacinamiento)

wb <- add_sheet_chart(
  wb,
  sheet = "Hacinamiento",
  tab   = tab_hac,
  x     = "hacinamiento",
  y     = "n",
  title = "Condiciones de hacinamiento",
  ylab  = "Cantidad de casos"
)



# =========================
# Guardar archivo
# =========================
wb_save(
  wb,
  file = "Anexo_graficos_editables_EAH2024.xlsx",
  overwrite = TRUE
)

```


```{r}
library(here)
# -----------------------------
# IDs de los archivos en Drive
# (NO CAMBIAN)
# -----------------------------
id_informe <- as_id("15AXxZZa26RphOT1PHXmtaZDq9CnYjOEs")     # reemplazá por tu ID real
id_anexo   <- as_id("1ZMyYLWEOKplj7wJhncNgtV_h9dTmnl60")     # reemplazá por tu ID real


# -----------------------------
# Rutas locales (resultado del render)
# -----------------------------
archivo_informe <- here("quarto_documents/primera_infancia_eah2024.docx")
archivo_anexo   <- here("Anexo_graficos_editables_EAH2024.xlsx")

# -----------------------------
# Actualizar en Drive
# -----------------------------
drive_update(
  file  = id_informe,
  media = archivo_informe
)

drive_update(
  file  = id_anexo,
  media = archivo_anexo
)
```